臺灣臺北地方法院刑事判決　　　　　　　 92年度訴字第252號
公　訴　人　臺灣臺北地方法院檢察署檢察官
被　　　告　乙○○
上列被告因違反商業會計法等案件，經檢察官提起公訴（九十年
度偵字第一五七四號），本院判決如下：
    主      文
乙○○無罪。
    理      由
一、公訴意旨略以：乙○○係設於臺北市○○○路○段一六八號
    四樓常營工程股份有限公司（下稱常營公司）之實際負責人
    ，係依法納稅義務人，明知該公司無進貨之事實，竟自民國
    八十二年四月至八月間，向虛設行號之「怡工程股份有限
    公司」（以下簡稱怡公司）取得如附表所示不實統一發票
    作為進貨憑證共計二十張，作為進項憑證扣抵銷項稅額，將
    此不實之購貨金額列為該公司之成本持以向臺北市國稅局行
    使申報營利事業所得稅，及持以扣抵銷稅額，共計逃漏營業
    稅（下同）一百零六萬九千八百三十一元，足以生損害於稅
    捐稽徵機關徵稅之正確性，因認乙○○涉犯稅捐稽徵法第四
    十一條、第四十七條第一款、商業會計法第七十一條第一項
    第一款、刑法第二百十六條、第二百十五條等罪嫌。
二、按犯罪事實應依證據認定之，無證據不得認定犯罪事實；不
    能證明被告犯罪者，應諭知無罪之判決，同法第一百五十四
    條第二項、第三百零一條第一項亦規定甚明。次按檢察官就
    被告犯罪事實，應負舉證責任，並指出證明之方法，刑事訴
    訟法第一百六十一條第一項定有明文，亦即檢察官就被告之
    犯罪事實應負實質之舉證責任，以貫徹無罪推定原則。而認
    定犯罪事實所憑之證據，雖不以直接證據為限，間接證據亦
    包括在內，然而無論直接或間接證據，其為訴訟上之證明，
    須於通常一般之人均不致有所懷疑，而得確信其為真實之程
    度者，始得據為有罪之認定，倘其證明尚未達到此一程度，
    而有合理之懷疑存在時，即應為有利於被告之認定，更不必
    有何有利之證據，最高法院三十年上字第八一六號、七十六
    年台上字第四九八六號判例可資參考。
三、公訴人認被告乙○○涉犯前開罪嫌，無非係以怡公司負責
    人丁○○之證詞、該公司實際負責人甲○○等人所涉犯之臺
    灣高等法院八十七年度上訴字第二八二號刑事判決、臺北市
    稅捐稽徵處松山分處八十五年松營違字第一三三四號處分書
    ，為其論據。訊據被告堅決否認有何逃漏稅捐、填製不實會
    計憑證及行使業務登載不實文書罪等犯行，辯稱：伊於八十
    二年間為常營公司之負責人，常營公司當時從事基礎土方工
    程業務，與下包怡公司確有交易之事實，伊不認識怡公
    司負責人丁○○，當時均與一位「藍小姐」接洽，藍小姐提
    出怡公司之公司執照與常營公司簽約，以怡公司名義承
    包常營公司之土方運輸工程，並開立怡公司之發票向常營
    公司請款，當時運送業之習慣均係付現金或開現金票予司機
    ，最後再行結算，伊自個人名義或常營公司名義開戶之往來
    銀行帳戶內提領現金或開現金票付款，因常營公司已結束營
    業多年，迄已無法提出「藍小姐」之年籍或當時往來之相關
    資料，伊沒有拿假發票去報稅等語。經查：
  (一)怡公司負責人丁○○固於八十四年三月三十一日在臺北市
    稅捐稽徵處接受詢問時指稱：伊為怡公司負責人，怡公
    司於八十一年時月底財務發生困難，伊於八十二年一月十六
    日遭地下錢莊債權人強行押走，逼迫交出公司，伊將公司相
    關證件、印鑑交付甲○○，當初言明以公司抵債，惟須變更
    股東及負責人，然甲○○並未辦理變更登記，竟將原印鑑更
    換並遷移公司地址，領用發票販售，怡公司銷項查核清單
    第十七頁至第七十四頁怡公司開立之發票，除八十一年前
    之發票確有交易外，發票開立日期在八十二年一月至八月間
    之發票，除與祥聖實業有限公司及唐榮鐵工廠確有交易外，
    其餘均無交易，怡公司係遭人冒用名義虛開發票等語（見
    丁○○八十四年三月三十一日於臺北市稅捐稽徵處之談話筆
    錄，八十九年度他字第一六六○號卷第十三頁），復於偵查
    中陳稱：怡公司未曾與常營公司交易過，因怡公司經營
    不好，我將公司交給債權人甲○○經營，甲○○將公司發票
    拿去亂開等語（見同上他字卷第四六頁）。惟丁○○既稱已
    於八十二年一月間將公司證件及印鑑交付債權人抵債，其應
    已無從參與公司之經營，對於怡公司嗣後究竟有無實際營
    業、或交易往來之對象為何等情，自不可能詳細知悉；然竟
    能於事隔二年後僅憑臺北市稅捐稽徵處提示之怡公司銷項
    查核清單等書面列印資料，即辨認指稱怡公司於八十二年
    一月至八月間開立之發票均屬無實際交易事實之不實發票云
    云，其所述顯有重大可議之處。臺北市稅捐稽徵處松山分處
    （下稱松山分處）單以怡公司負責人丁○○之談話筆錄，
    認定常營公司並無進貨之事實而取得「虛設行號」怡公司
    開立之統一發票二十張（即如起訴書附表所示）作為進項憑
    證扣抵銷售稅額，即以常營公司有違反營業稅法第十九條之
    違章事實為由加以處罰；公訴人亦援引丁○○之指訴及松山
    分處八十五年松營違字第一三三四號處分書，認定被告之常
    營公司自八十二年四月至八月間並無進貨之事實，卻取得怡
    公司不實統一發票藉以逃漏稅捐云云，均嫌速斷。
  (二)至於臺灣高等法院雖以：原任職於怡公司總經理特助之甲○○於八十一年九月間仲介向外借貸數千萬元，以解決怡
    公司當時之財務危機，迄八十二年一月間，因怡公司無力
    償還借款，甲○○夥同不詳債權人向怡公司負責人丁○○
    索取怡公司之登記證件資料及發票購買證，並與李華麟、
    龔志強等人共同基於幫助逃漏稅捐之概括犯意，由龔志強負
    責遷移怡公司地址，向稅捐機關購買怡公司統一發票，
    並於八十二年一月至八月間虛開金額達十五億三千九百三十
    七萬餘元之發票供販售圖利，或與「北強專案」所列福建工
    程股份有限公司、皇甫建設有限公司等虛設公司行號互沖進
    、銷項憑證，藉以虛列成本與收益、扣抵稅額而幫助他人逃
    漏稅等情，而以八十七年度上訴字第二八二號刑事判決認定
    甲○○、李華麟等人共同違犯稅捐稽徵法第四十三條第一項
    之幫助逃漏稅捐罪，並判決有罪在案，固有臺灣高等法院八
    十七年度上訴字第二八二號刑事判決在卷可稽（見同上他字
    卷第三七頁以下）。惟依該判決書認定事實之內容以觀，甲○○等人於強索怡公司相關資料後，雖虛開怡公司高額
    發票，用以販售圖利，或與稅捐機關以「北強專案」統稱之
    各該虛設公司行號相互虛列成本以逃漏稅捐，然本件被告任
    負責人之常營公司並非上開判決所指「北強專案」之虛設公
    司，亦不屬於該判決所認定並無實際交易事實而仍向怡公
    司購買或取得發票用以逃漏稅捐之公司。公訴人以上開刑事
    判決認定甲○○、龔志強等人於八十二年間將怡公司發票
    販售圖利之犯行，遽而推論怡公司於八十二年四月至八月
    間所開立交付予常營公司之統一發票，亦均屬無進貨或交易
    事實之不實發票，常營公司因而得以逃漏營業稅云云，揆諸
    前開說明，自不足採。
  (三)再查常營公司係於八十一年七月三日經核准設立登記，其資
    本總額為一千萬元，營業項目包含廢土清理業務、砂石料之
    買賣業務等，被告為股東之一，經其他董事選任為董事長，
    常營公司並取得經濟部公司執照及臺北市政府營利事業登記
    證，復經發行股票在案，迄八十三年六月間選任丙○○為董
    事長等情，嗣於八十七年間因自行停止營業六個月以上而遭
    經濟部命令解散等情，有臺北市政府九十二年十二月十日府
    建商字第○九二二六六二○四○○號函所檢附之常營公司登
    記案卷可稽（見本院卷(一)第九十頁，登記卷影本外放），核
    與被告所辯其擔任常營公司負責人時，公司係從事基礎土方
    工程業務等語相符；另被告辯稱當時為業務之需，曾以伊個
    人及常營公司名義在華信銀行（按已改制為建華商業銀行）
    、華南銀行、第一信用合作社等銀行開戶往來等情，亦經本
    院分別向建華商業銀行松山分行、華南商業銀行南門分行及
    保證責任臺北市第一信用合作社成功簡易行分社函查屬實，
    有建華商業銀行松山分行九十二年十二月十六日（九二）松
    作字第○○二三二號函所檢附之常營公司00000000
    000000號存摺存款帳號、該公司000000000
    00000號支票存款帳號、乙○○0000000000
    0000號支票存款帳號、乙○○00000000000
    0000號存摺存款帳號之各該歷史往來明細查詢一覽表（
    見本院卷(一)第一三九至二一七頁），及華南商業銀行南門分
    行九十二年十二月二十三日（九二）華南門字第三○五號函
    所檢附之乙○○000000000000號、00000
    0000000號帳戶、常營公司00000000000
    0號帳戶之開戶資料、往來明細（見本院卷(二)第一至八五頁
    ），暨保證責任臺北市第一信用合作社成功簡易型分社九十
    二年十二月十六日北市一信成字第十五號函所檢附之乙○○
    0000000000000帳號活期儲蓄存款帳戶、乙○○0000000000000帳號支票存款帳戶之交易明
    細表（見本院卷(一)第九一至一三八頁）在卷可稽。依上開常
    營公司或被告個人名義開立之金融機構儲蓄存款、支票存款
    帳戶之交易往來紀錄以觀，該等帳戶於八十二年間均有多筆
    密集提領現金之交易紀錄，並有多紙票據密集交換兌現之情
    形（詳見本院卷(一)第九六頁、第一一二至一二六頁、第一四
    ○頁、第一九○頁、本院卷(二)第三六至四九頁、第六六至七
    二頁、第八二至八四頁），核亦與被告辯稱當時運送業之習
    慣，均係付現金或開現金票予司機，最後再行結算，其均自
    個人或常營公司開戶之往來銀行帳戶內提領現金或開現金票
    付款等語相符。是被告雖未能提出其所稱與怡公司交易時
    所接洽之「藍小姐」之年籍等資料，亦未能提出常營公司當
    時交易之證明文件，惟常營公司確屬依法定程序申請成立並
    辦理營利事業登記之公司，前開金融機構之交易明細等紀錄
    亦均與被告所辯之土方運輸工程費用支付情形吻合，自不能
    以被告未能自證至無罪之程度，即謂其應受本件刑罰相繩。
    至於公訴人雖聲請傳訊證人丁○○及丙○○，惟該等證人經
    本院依法傳喚、拘提均未到庭，此部分尚無從再為進一步之
    調查審認，附此敘明。
四、綜上所述，本件移送機關臺北市稅捐稽徵處松山分處依憑怡
    公司負責人丁○○之指訴，認怡公司於八十二年間所開
    立之發票均屬虛偽不實，因認常營公司並無交易事實而予以
    處分並移送偵辦；惟丁○○之指訴存有前述之瑕疵疑義，常
    營公司亦非臺灣高等法院八十七年度上訴字第二八二號刑事
    判決所認定之虛設公司或向怡公司取得不實發票之公司，
    公訴意旨以丁○○之證言、稅捐機關之處分書及上開刑事判
    決，作為不利於被告認定之證據，自不足採。本件依公訴人
    所提出之證據，尚不足以證明被告確有公訴意旨所指之稅捐
    稽徵法第四十一條、第四十七條第一款、商業會計法第七十
    一條第一項第一款、刑法第二百十六條、第二百十五條等犯
    行，此外，復查無其他積極證據，足資證明被告確有公訴人
    所指之上開犯行，既不能證明被告犯罪，依法應為無罪之諭
    知。
據上論斷，應依刑事訴訟法第三百零一條第一項，判決如主文。
本案經檢察官詹喬偉到庭執行職務
中　　華　　民　　國　　94　　年　　6 　　月　　20　　日
             　　 刑事第十一庭  審判長法　官　劉方慈
　　　　　　　　　　　　　　　　      法　官　陳正昇
                                      法　官　林庚棟
以上正本證明與原本無異。
如不服本判決，應於判決送達後十日內，向本院提出上訴狀。
                                      書記官  殷玉芬
中　　華　　民　　國　　94　　年　　6 　　月　　24　　日
附表：
┌──┬────┬─────┬─────┐
│編號│發票月份│發票號碼　│銷售金額　│
├──┼────┼─────┼─────┤
│ 一 │8204　　│RV00000000│　600,000 │
├──┼────┼─────┼─────┤
│ 二 │8205　　│SB00000000│　700,000 │
├──┼────┼─────┼─────┤
│ 三 │8205　　│SB00000000│　720,000 │
├──┼────┼─────┼─────┤
│ 四 │8205　　│SB00000000│　580,000 │
├──┼────┼─────┼─────┤
│ 五 │8207　　│SP00000000│1,023,497 │
├──┼────┼─────┼─────┤
│ 六 │8207　　│SP00000000│　576,645 │
├──┼────┼─────┼─────┤
│ 七 │8207　　│SP00000000│　971,480 │
├──┼────┼─────┼─────┤
│ 八 │8207　　│SP00000000│　814,391 │
├──┼────┼─────┼─────┤
│ 九 │8207　　│SP00000000│　613,987 │
├──┼────┼─────┼─────┤
│ 十 │8208　　│SV00000000│　987,641 │
├──┼────┼─────┼─────┤
│十一│8208　　│SV00000000│1,784,310 │
├──┼────┼─────┼─────┤
│十二│8208　　│SV00000000│1,534,210 │
├──┼────┼─────┼─────┤
│十三│8208　　│SV00000000│1,508,943 │
├──┼────┼─────┼─────┤
│十四│8208　　│SV00000000│1,200,432 │
├──┼────┼─────┼─────┤
│十五│8208　　│SV00000000│1,207,819 │
├──┼────┼─────┼─────┤
│十六│8208　　│SV00000000│1,321,980 │
├──┼────┼─────┼─────┤
│十七│8208　　│SV00000000│　728,983 │
├──┼────┼─────┼─────┤
│十八│8208　　│SV00000000│1,341,098 │
├──┼────┼─────┼─────┤
│十九│8208　　│SV00000000│1,500,983 │
├──┼────┼─────┼─────┤
│二十│8208　　│SV00000000│1,682,219 │
├──┴────┴─────┴─────┤
│合計　　　　　　　　　　　 21,396,618 │
└───────────────────┘
